臺灣臺北地方法院民事判決
110年度重訴字第979號
原      告  董志平
訴訟代理人  董志剛
被      告  李瑞生

            劉臣功
            林於克
共      同
訴訟代理人  曾孝賢律師
複代理人    賴怡雯律師
上列當事人間請求損害賠償事件，本院於民國111年2月15日言詞
辯論終結，判決如下：
    主  文
原告之訴駁回。
訴訟費用由原告負擔。　　
    事實及理由
壹、程序方面：
　　按訴狀送達後，原告不得將原訴變更或追加他訴。但請求之
    基礎事實同一者，不在此限，民事訴訟法第255條第1項第2
    款定有明文。查原告原以侵權行為之法律關係為本件請求權
    基礎（見本院卷第15頁）；嗣於111年2月10日追加不當得利
    之法律關係為請求權基礎（見本院卷第201頁）。核原告所
    為之追加，係基於同一原因事實，而就原請求之訴訟及證據
    資料，於審理繼續進行在相當程度範圍內具有一體性，得期
    待於後請求之審理予以利用，應認基礎事實同一；為使上開
    追加前後之請求在同一程序得加以解決，避免重複審理，進
    而統一解決兩造紛爭，揆諸首開規定，並無不合，應予准許
    。
貳、實體方面：
一、原告主張：
　㈠原告於民國72年間帶領訴外人李正貴、陳麗玲、林常英、蔡
    雅齡及被告共同籌資新台幣(下同)160萬元創辦大象彩色印
    刷製版股份有限公司（下稱大象公司），嗣被告林於克（下
    以姓名稱之）於76年間、被告李瑞生（下以姓名稱之）於80
    年間相繼經被告劉臣功（下以姓名稱之，與林於克、李瑞生
    合稱被告）引薦進入大象公司任職，詎被告竟合謀違法以盜
    刻印章、盜用原告之身分證影本及偽造大象公司之會議議事
    錄，竊佔原告之股權，原告之弟即訴外人董志剛（下以姓名
    稱之）卻替渠等背了詐欺罪行之黑鍋，無端遭到鈞院以97年
    度易字第887號刑事判決入罪，被告同年再以民事返還不當
    得利事件在未徵得原告之同意，擅以代位求償之手段，獲鈞
    院98年度司執字第110297號執行命令向董志剛取得新台幣(
    下同)530餘萬元，至今渠等全數據為己有卻對原告主張股權
    一事完全置之不理。又依台灣高等法院（下稱高院）92年度
    上訴字第3985號及最高法院95年度台上字第7153號刑事判決
    ，可知被告在原告完全不知情之狀況下，於88年4月2日共同
    基於不法竊奪原告之股權，合謀盜刻原告之印章並盜賣屬原
    告所有之股票20萬股且據為己有，足見被告惡行嚴重，損害
    原告之權益甚鉅。再依鈞院95年度簡字第3528號刑事簡易判
    決查知被告於88年1月27日基於謀取己利而損害他人權益為
    目的，竟共同偽造大象公司臨時股東會議事錄，並於88年2
    月6日持向營利事業主管機關經濟部申報變更登記，將原告
    在大象公司股東名冊中予以除名，被告之行為顯然嚴重侵害
    原告之權益。末依大象公司於88年5月29日向國稅局申報經
    會計師簽證之87年度營利事業所得稅結算申報書資料可知，
　　大象公司之資產總額為9,721萬3,309元，原告為大象公司之
    股東，持有股數為20萬股，大象公司之總股數為140萬股，
    則依原告被侵害年度即上開87年度公司資產總額為9,721萬3
    ,309元計算，原告持股20萬股可得股東權益約1,388萬餘元
    ，爰依民法第184條、第185條第1項及第179條第1項規定提
    起本件訴訟，先位請求被告應連帶賠償原告1,388萬元，備
    位請求被告回復原狀，請求判令被告連帶負責將大象公司依
    經濟部函令回復至87年9月公司登記及正常營運狀態等語。
　㈡並聲明：⑴先位聲明：被告應連帶賠償原告1,388萬元，及自8
    8年1月1日起至清償日止，按年息5%計算之利息。⑵備位聲明
    ：本件若不合於前項之判決時，則請求判命被告連帶負責將
    大象公司依經濟部函令回復至87年9月公司登記及正常營運
    狀態。
二、被告則皆以：
　㈠緣被告及董志剛共同出資成立大象公司，董志剛於87年8月間
    因夫妻不睦，不甘身後財產將全歸配偶繼承，向被告表示欲
    將20萬股之股份轉讓予原告，並提出原告之證件、印章辦理
    股權移轉事宜，嗣於88年1月間，董志剛因與被告經營理念
    不合要求退股，被告因認上開20萬股之股份雖轉讓予原告
　　惟僅為掛名，實質權利仍為董志剛所有，故將上開已變更為
    原告名義之20萬股之股份，連同董志剛名義之全部持股，與
    董志剛彙算退股金後，全部給付予董志剛，並辦理股份移轉
    過戶、股東名薄變更等事宜。因被告斯時非自董志剛處取得
    原告印章，又未徵詢原告之同意即刻用其印章辦理過戶、變
    更事宜，經原告提起告訴後，高院以92年度上訴字第3985號
    、最高法院以95年度台上字第7153號判決被告行使偽造私文
    書罪刑確定，原告並對被告提起刑事附帶民事訴訟，經鈞院
    以92年度附民字第312號刑事附帶民事訴訟判決駁回原告 之
    訴，高院以93年度上字第671號（被告誤載為371號）民事裁
    定駁回在案。今原告起訴指稱被告為侵權行為，欲行使股東
    權限，被告就此提出時效抗辯，蓋原告之主張無論係依據侵
    權行為或不當得利請求，其均至遲於92年間已知悉，且請求
    權得行使至今，早已逾侵權行為2年、10年之時效期間，或
    一般請求權之15年時效，應無從主張權利等語，資為抗辯。
　㈡並聲明：原告之訴駁回。
三、本院之判斷：
　　本件原告主張被告在原告完全不知情之狀況下，於88年4月2
    日共同基於不法竊奪原告股權之故意，合謀盜刻原告印章及
    將屬原告所有之大象公司股票20萬股全數據為己有，嚴重損
    害原告之權益，爰依侵權行為及不當得利之法律關係，先位
    請求被告應連帶給付原告1,388萬元及利息，備位請求回復
    原狀，判命被告連帶將大象公司依經濟部函令回復至87年9
    月公司登記及正常營運狀態，是否有理由？茲分項析述如下
    ：
　㈠原告依侵權行為之法律關係對被告為請求之部分：
  ⒈按因故意或過失，不法侵害他人之權利者，負損害賠償責   
   任，故意以背於善良風俗之方法，加損害於他人者亦同，民
　  法第184條第1項定有明文。次按侵權行為之成立，須行為人
　  因故意過失不法侵害他人權利，亦即行為人之行為須具備歸
　  責性、違法性，並不法行為與損害間有因果關係，始能成立
　  ，且主張侵權行為損害賠償請求權之人，對於侵權行為之成
　  立要件應負舉證責任（最高法院100年度台上字第328號判決
　  意旨參照）。又按因侵權行為所生之損害賠償請求權，自請
　  求權人知有損害及賠償義務人時起，2年間不行使而消滅，
　  自有侵權行為時起，逾10年者亦同，民法第197條第1項亦定
　  有明文。
  ⒉本件原告於本院刑事庭92年度訴字第503號偽造文書案件審理
    時，曾具狀向本院對被告等人提起刑事附帶民事起訴，就同
    一基礎事實，依侵權行為之法律關係請求被告等人連帶賠償
    ，惟經本院刑事庭以被告刑事案件一審諭知無罪，故以92年
    度附民字第312號判決駁回原告刑事附帶民事之訴訟，嗣經
    原告上訴，復經高院以93年度上字第671號民事裁定駁回上
    訴等情，有本院及高院上開裁判各附卷可稽(見本院卷第169
    至174頁)，足認原告於92年間已知悉其名下之大象公司股票
    20萬股遭人移轉之事實，且知悉被告為賠償義務人，而原告
    卻遲至110年10月27日始向本院對被告提起本件損害賠償訴
    訟，有本院收狀戳章附於原告起訴狀上可查(見本院卷第9頁
    )，顯已逾2年時效期間，則被告為時效抗辯拒絕給付，應屬
    有據。
　⒊至原告主張其係於97年4月22日收到經濟部經授中字第097320
    91020號函，方知悉被告涉有偽造文書之情事云云，並提出
　　上揭經濟部函文供參（見本院卷第125頁）；惟原告已於92
    年間知悉其名下之大象公司股票20萬股遭人移轉之情，始對
    被告提起刑事附帶民事訴訟，請求被告應將大象公司股票交
    付原告並協同移轉登記予原告，業如前所述，足見原告於92
    年間已知悉其受有喪失股票之損害，並具狀向被告請求返還
　　，無論其刑事附帶民事訴訟合法與否，均不影響其已知悉受
    有損害及賠償義務人之事實，則原告前揭主張，應非可採。
　⒋從而，原告侵權行為損害賠償請求權業已罹於時效，是被告
    援引時效抗辯為由拒為給付，乃屬有據，業如前述，則原告
    主張被告有侵權行為之事實，即無審酌之必要，附予敘明。
　㈡原告依不當得利之法律關係對被告為請求之部分：
　⒈按損害賠償之義務人，因侵權行為受利益，致被害人受損害
    者，於前項時效完成後，仍應依關於不當得利之規定，返還
    其所受之利益於被害人，民法第197條第2項定有明文。該條
    固係考量損害賠償義務人如因侵權行為而受利益，致被害人
    蒙受損害時，除使其有侵權行為之請求權外，更應有不當得
    利之請求權，俾發生不當得利返還請求權與損害賠償請求權
    之競合，以保護被害人之利益，但該兩項法律上性質不同之
    請求權，訴訟上所據之原因事實應同屬「因侵權行為而負擔
    之債」之範疇。是該損害賠償義務人如因故意侵權行為而受
    利益，致被害人受損害時，被害人於侵權行為損害賠償請求
    權時效完成後，仍得依上開條項規定以不當得利之請求權為
    主張。惟不當得利法則之功能，並不在於填補損害，而在於
    使受領人返還其無法律上原因而受之利益，有別於損害賠償
    之意義。是原告依民法第197條第2項規定，主張依關於不當
    得利之規定，請求損害賠償之義務人返還其因侵權行為所受
    利益時，仍應以義務人有因該其侵權行為而受有利益，始足
    當之。
　⒉第按請求權，因15年間不行使而消滅。但法律所定期間較短
    者，依其規定；消滅時效，自請求權可行使時起算。以不行
    為為目的之請求權，自為行為時起算，民法第125條、128條
    定有明文。末按民法第128條規定消滅時效，自請求權可行
    使時起算。所謂「可行使時」，係指請求權人行使其請求權
    ，客觀上無法律上之障礙而言，要與請求權人主觀上何時知
    悉其可行使無關。倘請求權人因疾病、權利人不在、權利存
    在之不知或其他事實上障礙，不能行使請求權者，則時效之
    進行不因此而受影響（最高法院99年度台上字第1335號、10
    1年度台上字第1030號裁判意旨參照）。因此，不當得利返
    還請求權係於該請求權發生，即不當得利之事實發生時，即
    為權利人可得行使，其時效自該請求權發生時即起算。
　⒊本件依原告所主張之事實以觀，其指訴因被告於88年間侵害
    原告所有20萬股之大象公司股票，而受有1,388萬元之不當
    得利及利息一節，縱屬為真，惟原告就該請求權之時效，應
    自原告提起本院92年度附民字第312號刑事附帶民事訴訟案
    件，請求被告交付股票時起算，即原告於92年間就本件原因
    事實早已知悉並得行使請求權，揆諸前揭說明，原告依民法
    第179條、第197條第2項規定，對被告之不當得利返還請求
    權自92年間起即得行使，消滅時效應於該時起算，原告卻遲
    至111年2月10日始於本院追加不當得利之返還請求權（見本
    院卷第201至203頁），顯已逾民法第125條之15年時效，故
    被告為時效抗辯（見本院卷第207頁），依民法第144 條第1
     項規定而拒絕原告之請求，自屬有據。
　⒋從而，原告依民法第179條、第197條第2項規定，請求被告
　　返還1,388萬元之不當得利，被告為時效抗辯拒絕給付，於
    法並無不合，是原告此部分請求，亦屬無據。
四、綜上所述，原告對被告之侵權行為及不當得利請求權，均罹
    於時效而消滅，業如前所指，則其請求：⑴先位聲明：被告
    應連帶賠償原告1,388萬元，及自88年1月1日起至清償日止
    ，按年息5%計算之利息；⑵備位聲明：本件若不合於前項之
    判決時，則請求判命被告連帶負責將大象公司依經濟部函令
    回復至87年9月公司登記及正常營運狀態，為無理由，應予
    駁回。至原告於本院辯論終結後之111年2月18日具狀就請求
    權究否罹於時效一節再為補充說明，稱因刑事未確定尚不得
    據為主張云云，認有再開辯論之必要，惟時效應以請求權人
    實際知悉損害及賠償義務人時起算，非以知悉賠償義務人因
    行為構成之犯罪行為經檢察官起訴，或法院判決有罪為準，
    此有最高法院97年度台上字第1720號民事判決可資參照，是
    原告此部分補充說明，並不足以影響本院上開認定，爰無再
    開辯論之必要，附予敘明。
五、本件事證已臻明確，兩造其餘主張陳述及所提證據方法，經
    認均不足以影響本判決結果，自無逐一詳予論駁之必要，併
    此敘明。
六、訴訟費用負擔之依據：民事訴訟法第78條。
中　　華　　民　　國　　111 　年　　3　　月　　11　　日
                  民事第四庭    法　官　陳靜茹
以上正本係照原本作成。
如對本判決上訴，須於判決送達後20日內向本院提出上訴狀。如
委任律師提起上訴者，應一併繳納上訴審裁判費。　　　
中　　華　　民　　國　　111 　年　　3　　月　　11　　日
                                書記官  蔡汶芯